臺灣高等法院民事判決　　　　　　　　　99年度上易字第56號
上　訴　人　呂學益
被　上訴人　美亞產物保險股份有限公司
　　　　　　份有限公司)
法定代理人　穆艾安
訴訟代理人　陳旻良
上列當事人間損害賠償事件，上訴人對於中華民國98年11月17日
臺灣桃園地方法院97年度訴字第2118號第一審判決提起上訴，本
院於100年7月19日言詞辯論終結，判決如下：
    主      文
上訴駁回。
第二審訴訟費用由上訴人負擔。
    事實及理由
壹、程序方面：
    被上訴人名稱原為「友邦產物保險股份有限公司」，嗣於民
    國(下同)98年11月23日經主管機關核准變更為「美亞產物保
    險股份有限公司」，有經濟部98年11月23日經授商字第0980
    1270810號函、被上訴人公司變更登記表可憑(見本院卷第41
    -44頁)，其變更名稱前後之法人格同一，應予准許。又被上
    訴人法定代理人原為宋道平，嗣於本院審理時，變更為魏寶
    生，有被上訴人公司變更登記表可按 (見本院卷第42-44頁)
    ，嗣再變更為穆艾安，亦有經濟部99年4月19日經授商字第0
    9901076560號函、被上訴人公司變更登記表可稽 (見本院卷
    第118-122頁)，渠具狀聲明承受訴訟，均無不合，應予准許
    。
貳、實體方面：
一、被上訴人起訴主張：上訴人於96年1月10日下午5時45分許，
    無照騎乘車牌號碼 GQ2-526號重型機車（下稱系爭機車），
    沿桃園縣龍潭鄉○○路由東往西方向朝三水村直行行駛，行
    經桃園縣龍潭鄉三和村14鄰直坑63之7 號前時，因疏未注意
    車前狀況，不慎撞及行人陳黃茶妹，致陳黃茶妹受有頸椎外
    傷性受損併脊髓神經傷害及四肢癱瘓等傷害，而上訴人因係
    過失不法侵害陳黃茶妹之權利，已符合民法第184條第1項前
    段及第191條之2規定，陳黃茶妹對上訴人有侵權行為損害賠
    償請求權。茲因上訴人前以系爭機車向訴外人美商美國環球
    產物保險有限公司台灣分公司（下稱美商環球產物公司）投
    保強制汽車責任保險，而於本件車禍發生後，陳黃茶妹已向
    伊（美商美國環球產物保險有限公司台灣分公司已與友邦產
    物保險股份有限公司合併，並以友邦產物保險股份有限公司
    為存續公司，概括承受美商美國環球產物保險有限公司台灣
    分公司之一切債權）請求給付保險金新臺幣（下同）1,333,
    252元（給付金額細目詳如附表所示）， 故依強制汽車責任
    保險法第29條第1項第5款之規定，伊即得於前揭給付金額範
    圍內，代位行使陳黃茶妹對上訴人請求賠償之權利。又，陳
    黃茶妹因本件車禍而受有之財產上及非財產上損害分別為：
    (1)醫藥費用143,198元、看護費用62,000元及交通費用5,800
    元，合計210,998元 ；(2)陳黃茶妹因受有前述傷害，致其終
    生不能從事任何工作，日常生活需僱人照顧，增加生活上需
    要，而陳黃茶妹係於25年12月30日出生，至97年1 月10日確
    認成殘時年齡為72歲，參照內政部95年台灣地區簡易生命表
    ，其平均餘命尚有14年，以聘僱外籍看護每月最低基本工資
    15,840元為基準，並依霍夫曼式扣減中間利息計算法計算，
    陳黃茶妹得預為請求看護費1,978,620元；(3)精神慰撫金2,0
    00,000元。綜上合計，陳黃茶妹本得向上訴人請求賠償金額
    為4,189,618元（損害金額細目詳如附表所示）， 顯高於伊
    已給付之前揭保險金數額，故伊自得於給付範圍內向上訴人
    求償。為此，依強制汽車責任保險法第29條第1項第5款之規
    定，求為命上訴人應給付伊1,333,252元， 及自起訴狀繕本
    送達之翌日起至清償日止按週年利率5%計算之利息之判決。
二、上訴人則以：伊於前揭時、地雖無照騎乘系爭機車，然因伊
    騎車速度非快，且未撞及陳黃茶妹，故陳黃茶妹所受傷勢應
    係受驚嚇閃避不慎遂自行跌落水溝所致，自不應將肇事原因
    全然歸咎於伊，且迄今亦無明確證據足資證明陳黃茶妹所受
    之傷害係伊騎車行為所致。陳黃茶妹於本件交通事故中與伊
    處於相反立場，目的在使伊受追訴處罰，所述內容與事實完
    全不符，縱以證人身分具結而為陳述，其證明力應較一般人
    為薄弱。又，伊當時為避免撞及陳黃茶妹，遂先跌倒讓機車
    滑倒（俗稱犁田），足見伊對於防止損害之發生，已盡相當
    之注意，且已為防止損害之發生為必要措施，已將可歸責於
    己之事由縮小。再者，於陳黃茶妹住院期間，伊或伊配偶幾
    乎每日均至醫院探視，經醫師透露陳黃茶妹本即患有骨刺舊
    疾，長期受此困擾，陳黃茶妹堅持使用高價之人工支架，甚
    且需僱人看護照顧時，伊配偶表示願意擔任看護工作，惟遭
    拒絕，致伊只能給付將近196,287元之醫療及看護費用， 顯
    見陳黃茶妹之意圖可議，另於事發後，陳黃茶妹及其家屬均
    不讓伊報警處理，亦未經車輛事故鑑定委員會鑑定肇事責任
    ，被上訴人即逕自給付保險金予陳黃茶妹，情理上顯有不合
    之處。且依伊提出之光碟所示，陳黃茶妹行動自如，身體硬
    朗，完全無被上訴人所認定身體殘廢並符合第二等級殘廢之
    給付標準。另陳黃茶妹乃當地居民且世居該處，對上開肇事
    路段之地形、地貌及路況等節，理應知之甚詳，卻仍不慎閃
    避而自行跌倒，按其情節，其應注意能注意卻不注意，陳黃
    茶妹就本件事故之發生亦與有過失；且陳黃茶妹年歲已高，
    眼睛恐有白內障之問題，亦會造成本身應注意而不注意，恣
    意橫衝直撞要過馬路，自應分擔過失責任；陳黃茶妹於傍晚
    穿深色衣物，易使駕駛人不易查覺，亦與有過失，依民法第
    217條第1項之規定，法院得減輕賠償金額或免除之。陳黃茶
    妹並無支出計程車費之必要，被上訴人請求伊給付為無理由
    。伊家庭尚有高齡祖母、母親、配偶及2 名稚子需扶養，全
    家開銷龐大，被上訴人請求之賠償金，實非伊所能負擔，故
    依民法第218 條規定，請求法院減輕賠償金額等語，資為抗
    辯。
三、原審判決命上訴人應給付被上訴人1,136,965 元，及自97年
    10月30日起至清償日止按週年利率5%計算之利息，而駁回被
    上訴人其餘之訴。被上訴人就其敗訴部分並未聲明不服，已
    告確定；上訴人就其敗訴部分提起上訴，並聲明：(一)原判決
    不利於上訴人部分廢棄。(二)上開廢棄部分，被上訴人在第一
    審之訴駁回。被上訴人於本院補陳：上訴人自稱之車速遠超
    過規定之限速，致擦撞陳黃茶妹，故上訴人顯有重大過失而
    依民法第184條第2項、第191條之2規定負完全之賠償責任等
    語，並答辯聲明：上訴駁回。
四、兩造不爭執之事項：(見原審卷第205頁反面、第206頁)
  (一)上訴人於96年1月10日下午5時45分許，無照騎乘系爭機車，
    行經桃園縣龍潭鄉三和村14鄰直坑63之7 號前，陳黃茶妹適
    時跌倒，並受有頸椎外傷性受損併椎髓神經傷害及四肢癱瘓
    等傷害。
  (二)陳黃茶妹因上開傷害而受有下列損害：醫藥費用143,198元
    、看護費用62,000元、交通費用5,800元及殘廢損害3,978,
    620元(損害金額細目詳如附表所示)。
  (三)上訴人於本件事故發生後已支付196,287元與陳黃茶妹。
  (四)被上訴人因承保系爭機車強制汽車責任保險，而於96年1月
    10日給付陳黃茶妹1,333,252元保險金（給付金額細目詳如
    附表所示)。
五、上訴人就本件車禍之發生應對陳黃荼妹負過失責任：
    按因故意或過失，不法侵害他人之權利者，負損害賠償責任
    ；違反保護他人之法律，致生損害於他人者，應負賠償責任
    ；汽車、機車或其他非依軌道行駛之動力車輛，在使用中加
    損害於他人者，駕駛人應賠償因此所生之損害，民法第184
    條第1、2項及第191條之2前段分別定有明文。查：
  上訴人於96年1月10日下午5時45分許，騎乘系爭機車時，行
    經上揭地點，確因疏未注意車前狀況，以致煞車不及而撞及
    陳黃茶妹，致陳黃茶妹受有頸椎外傷性受損併脊髓神經傷害
    及四肢癱瘓傷害等情，有上訴人於警詢時陳述：我當時車速
    約60至70公里，發現陳黃茶妹時與對方僅距離30至40公尺，
    隱約看到陳黃茶妹提桶子過馬路，但不是看的很清楚，後來
    踩煞車摔倒在地後才知道撞到陳黃茶妹等語明確，有桃園縣
    政府警察局龍潭分局道路交通事故調查筆錄1份附卷可稽（
    見原審卷第46、47頁）。
  按「行車速度，依速限標誌或標線之規定，無速限標誌或標
    線者，應依下列規定：一、行車時速不得超過五十公里。但
    在未劃設車道線、行車分向線或分向限制線之道路，或設有
    快慢車道分隔線之慢車道，時速不得超過四十公里。二、行
    經設有彎道、坡路、狹路、狹橋、隧道、學校、醫院標誌之
    路段、道路施工路段、泥濘或積水道路、無號誌之交岔路口
    及其他人車擁擠處所，或因雨霧致視線不清或道路發生臨時
    障礙，均應減速慢行，作隨時停車之準備。」道路交通安全
    規則第93條第1項第1款及第2 款定有明文。該肇事地點並無
    速限標誌或標線，且該路段係屬未劃設車道線、行車分向線
    或分向限制線之5.7公尺寬之道路(見原審卷第43、58、59頁
    現場圖及現場照片），依上開規定限速為40公里，而依上訴
    人於桃園縣警察局龍潭分局道路交通事故調查筆錄自承行車
    車速約60至70公里(見原審卷46頁)，於原審及本院雖改稱車
    速約50至60公里(見原審卷66頁、本院卷第51頁)，惟無論60
    -70公里或50-60公里，已明顯超速。又「汽車駕駛人，有下
    列情形之一者，處新臺幣六千元以上一萬二千元以下罰鍰，
    並當場禁止其駕駛：四、駕駛執照業經吊銷、註銷仍駕駛小
    型車或機器腳踏車。」道路交通管理處罰條例第21條第1 項
    第4款定有明文。上訴人既明知駕照被吊銷(見原審卷第64頁
    ），仍無照駕車，車速超過規定，致撞及陳黃茶妹，亦有違
    反保護他人之法律，致生損害於他人者，應負賠償責任（民
    法第184條第2項）。
  另證人陳黃茶妹亦證稱：伊當時要帶伊孫子去前面馬路邊水
    溝清洗尿壺，就直接遭上訴人所騎乘之機車撞到，之後就掉
    到水溝裡面，當時聲音很大聲，伊先生、兒子都有出來看，
    並把伊從水溝拉出來，確定是上訴人的機車撞及等語（見原
    審卷第64、65頁）。證人陳黃茶妹證述之情形與上訴人於警
    詢時所述情節一致，並有桃園縣政府警察局龍潭分局道路交
    通事故調查筆錄1份在卷可考（見原審卷第49、50頁）； 而
    陳黃茶妹因上訴人之撞及，致受有中樞神經系統機能之病變
    ，引起截癱或偏癱，致終身不能從事任何工作，日常生活需
    人扶持之傷害，亦有國軍桃園總醫院98年5月8日醫桃企管字
    第0980001196號函在卷可按（見原審卷第135-136頁）， 足
    認陳黃茶妹受傷，非自行跌倒，而係上訴人騎乘機車撞及所
    致，自不能僅因其與上訴人立場相反，即否認其證明力，故
    上訴人抗辯陳黃茶妹之證述不可採云云，自無足取
  按汽車行駛時，駕駛人應注意車前狀況，並隨時採取必要安
    全措施，道路交通安全規則第94條第3 項定有明文；本件依
    當時情況，路面狀態濕潤、無缺陷、無障物、視距良好，有
    道路交通事故調查報告表(一)在卷可據（見原審卷第44頁），
    足見上訴人並無不能注意之情事，竟疏未注意車前狀況並隨
    時採取必要安全措施，致煞車不及而撞及陳黃茶妹，造成陳
    黃茶妹受有頸椎外傷性受損併脊髓神經傷害及四肢癱瘓等傷
    害，上訴人就本件車禍之發生具有過失甚明。再陳黃茶妹既
    因本件車禍而受有前開傷害，與上訴人之前揭過失行為間，
    顯然具有相當因果關係。從而，被上訴人主張上訴人就本件
    車禍事故之發生應對陳黃荼妹負過失責任，陳黃茶妹對上訴
    人有侵權行為損害賠償請求權等情，確屬有據，堪予認定。
六、陳黃茶妹得請求上訴人損害賠償之金額：
  (一)按「因故意或過失不法侵害他人之權利者，負損害賠償責任
    。」「違反保護他人之法律，致生損害於他人者，負賠償責
    任。…」「汽車、機車或其他非依軌道行使之動力車輛，在
    使用中加損害於他人者，駕駛人應賠償因此所生之損害。」
    「不法侵害他人之身體或健康者，對於被害人因此增加生活
    上之需要時，應負損害賠償責任」「不法侵害他人之身體、
    健康者，被害人雖非財產上之損害，亦得請求賠償相當之金
    額」，民法第184條第1、2項、第191條之2前段、第193條、
    第195 條分別定有明文，上訴人不法侵害陳黃茶妹之事實，
    已如上述，自應負損害賠償責任，爰就陳黃茶妹得請求金額
    ，說明如次：
  醫藥費及證明書費用部分：
    陳黃茶妹因上開傷害支出如附表所示醫藥費用143,198 元，
    有醫療費用明細收據在卷可按（見原審卷第99-107頁、第15
    3-155頁、第158頁、第160-164頁、 第70頁、第97頁）。上
    開費用係因本件車禍受傷住院治療所支出之必要費用，且係
    因上訴人之侵權行為所引起，上訴人自應給付。又，「上訴
    人因本件車禍受傷住院治療所支出之證明書費，雖非因侵權
    行為直接所受之損害，惟係被害人為實現損害賠償債權所支
    出之必要費用，且係因加害人之侵權行為所引起，被害人是
    否不得請求加害人賠償，自非無斟酌餘地」（最高法院92年
    台上字第2653號判決參照）。陳黃茶妹支出如附表所示證明
    書費，其中96年6 月4日證明書費用500元，為實現損害賠償
    債權所支出之必要費用，且係因上訴人之侵權行為所引起，
    爰准許之，故陳黃茶妹得請求醫藥費及證明書費用部分，合
    計143,698元（143,198+500＝143,698元）。 上訴人又未能
    舉證上開費用有何過高且無必要之情形，故其抗辯其中衛材
    費105,666元（見原審卷第86頁 ）人工支架有其他替代品，
    顯屬過高云云（見原審卷第80頁），自無足取。
  看護費用部分：
    按，民法第193條第1項所定「增加生活上之需要」，係指被
    害以前無此需要，因為受侵害，始有支付此費用之需要而言
    。其因身體或健康受不法侵害，需人長期看護，就將來應支
    付之看護費，係屬增加生活上需要之費用，被害人固得請求
    賠償，惟被害人是否確需依賴他人長期看護，仍應以最後事
    實審言詞辯論終結時之事實狀況為認定之標準（最高法院96
    年台上字第513號判決參照）。 查，陳黃茶妹因上開頸椎外
    傷性受損併脊髓神經傷害及四肢癱瘓等傷害，其屬中樞神經
    系統機能之病變引起截癱或偏癱至終身不能從事任何工作，
    日常生活需人扶助，於96年至今神經功能已穩定無治癒可能
    ，有國軍桃園總醫院附設民眾診療服務處診斷證明書(100年
    4月22日)在卷可按（見本院卷第182頁）， 顯見陳黃茶妹客
    觀上需有專人照護，而其自96年1月16日至96年1月31日花費
    30,000元，自96年2月1日至96年2月16日花費32,000元， 自
    96年2月28日至96年3月31日花費62,000元，有慈惠照護中心
    伴護費收據3紙在卷可按(見原審卷第71頁、第96頁）。上開
    所支出之看護費用，每日2,000元尚屬合理且屬必要費用，
    是以陳黃茶妹得向上訴人請求看護費用124,000元（30,000+
    32,000+62,000＝124,000元）。
  交通費用5,800元部分：
    按陳黃茶妹受有上開傷害，客觀上已難自行就醫，而其住處
    與就醫處所又相當遙遠，常情上前往返醫院就診時，有使用
    計程車代步之必要，其因而支出之計程車費可認屬於增加生
    活上需要之必要費用，應准許之。其因而支出如附表所示交
    通費用5,800元，有計程車交通費用收據3紙在卷可按（見原
    審卷第98頁、第156頁、第165頁）。上開費用屬陳黃茶妹受
    傷就醫所必須之支出，雖陳黃茶妹之子陳金賢是開計程車為
    業，而由其載送就醫，惟此種基於身分關係之恩惠，自不能
    加惠於加害人，上訴人仍不得因此受益，而免除支付之義務
    （最高法院94年台上字第1543號判決參照）。另上訴人未能
    證明該交通費用有過高之情事，故上訴人抗辯陳黃茶妹可坐
    公車就醫，且來回計程車費過高云云，自無足取。
  精神慰撫金部分：
    按慰藉金之多寡，應斟酌雙方之身分、地位、資力與加害之
    程度及其他各種情形核定相當之數額。其金額是否相當，自
    應依實際加害情形與被害人所受之痛苦、行為人及應負連帶
    賠償責任之僱用人等之身分、地位、經濟狀況等關係決定之
    （最高法院85年度台上字第460號判決、76年度台上字第190
    8號判例參照)。查，陳黃茶妹係25年12月30日出生，於96年
    1月10日受傷時，年約70歲， 目前沒有從事任何職業，有筆
    錄在卷可按（見原審卷第50頁、64頁）。其因上訴人之行為
    致中樞神經系統機能之病變引起截癱或偏癱至終身不能從事
    任何工作，日常生活需人扶助，陳黃茶妹於96年至今神經功
    能已穩定無治癒可能，有國軍桃園總醫院附設民眾診療服務
    處診斷證明書 (100年4月22日)在卷可按（見本院卷第182頁
    ），已符合殘廢損害（詳下述），精神上自屬非常痛苦；另
    上訴人目前從事化工業作業員（見原審卷第47頁），本院審
    酌兩造之身分、地位、經濟狀況、教育程度等一切情狀，認
    陳黃茶妹得請求之慰撫金以1,250,000元為適當。
  (二)綜上，陳黃茶妹得請求上訴人損害賠償金額為1,523,498元
    （計算式：143,698+124,000+5,800+1,250,000＝1,523,498
    ）。
七、被上訴人得依強制汽車責任保險法第29條第1項第5款之規定
    ，代位行使陳黃茶妹對上訴人之損害賠償請求權：
  (一)按被保險人有違反道路交通管理處罰條例第21條第1項第4款
    ：駕駛執照業經吊銷、註銷仍駕駛小型車或機器腳踏車，而
    駕車，致被保險汽車發生汽車交通事故者，保險人仍應依本
    法規定負保險給付之責。但得在給付金額範圍內，代位行使
    請求權人對被保險人之請求權；本法所稱被保險人，指經保
    險人承保之要保人及經該要保人同意使用或管理被保險汽車
    之人，強制汽車責任保險法第29條第1項第5款、第9條第2項
    、道路交通管理處罰條例第21條第1項第4款分別定有明文。
    考量其立法目的，在於被保險人明知該禁止規範猶執意駕駛
    致肇事，無異於「自陷於風險」之行為，為維持保險契約最
    大善意原則，且避免濫用本保險而適度控制危險，自應使負
    終局責任者負其應負之責任。強制汽車責任保險為政策性強
    制保險，故為保障受害人，規定保險人仍應給付保險金，同
    時賦予保險人向加害人求償之權利。惟求償範圍不得逾越加
    害人或汽車所有人所應負擔之損害賠償金額，其本質上仍為
    行使保險代位權之性質，係基於受害人損害賠償請求權之法
    定移轉，並非獨立之求償權。查：
  上訴人已自認車禍發生前，其駕駛執照已遭吊銷，係因欲上
    班故仍騎乘機車等語（見原審卷第63、64頁），則上訴人於
    上開時、地騎乘機車，業已違反道路交通管理處罰條第21條
    第1項第4款之規定；又上訴人因騎乘機車疏未注意車前狀況
    ，遂不慎撞及陳黃茶妹，致陳黃茶妹受有前開傷害，其就本
    件車禍事故之發生自有過失，應對陳黃茶妹負侵權行為損害
    賠償責任。
  上訴人所騎乘之系爭機車，因向被上訴人投保強制汽車責任
    保險，於發生車禍事故，致陳黃茶妹受傷後，被上訴人按強
    制汽車責任保險法之規定，已給付保險金1,333,252 元予陳
    黃茶妹，並為上訴人所不爭執（見原審卷第197頁）， 被上
    訴人之給付核與前揭條文規定相符，故被上訴人依上開規定
    於給付之保險金額範圍內，向上訴人求償，即屬有據。
  (二)陳黃茶妹於本件車禍後，經診斷受有頸椎外傷性受損併脊髓
    神經傷害及四肢癱瘓等傷害，已達強制汽車責任保險殘廢給
    付標準表第6項之第2等級殘廢，有國軍桃園總醫院診斷證明
    書、農民健康保險殘廢診斷書及陳黃茶妹之中華民國身心障
    礙手冊附卷可考（見原審卷第8、174-182頁），並經國軍桃
    園總醫院函覆明確，有該院98年5月8日醫桃企管字第098000
    1196號函檢送陳黃茶妹之相關病情資料附卷可查（見原審卷
    第135、136頁）。雖上訴人於本院提出其於98年12月7 日拍
    攝之光碟片，光碟內容經勘驗結果：「…婦人走向馬路邊，
    觀看外面，走走停停，行動雖緩慢，雙腳尚可行動，無須任
    何輔助器」。本院現場勘驗時，「陳黃茶妹經人攙扶（按有
    外勞協助）或扶著牆面亦可以行走」，分別有勘驗筆錄在卷
    可按（見本院卷第98、173頁）。 惟經兩造同意就陳黃茶妹
    之現況再囑託國軍桃園總醫院鑑定 (見本院卷第174頁)，依
    該院鑑定結果：「症狀：『四肢麻木無力』。診斷：『頸椎
    第5~6節骨折手術後，合併脊髓完全病灶 (閉鎖性)』。治療
    經過及處置意見：『病患(指陳黃茶妹) 兩側上肢肌力為4分
    ，雙側手掌僵硬，無法拿取物品； 兩側下肢肌力為4分，行
    動不便一跌倒需專人照顧。依汽車責任險殘廢標準第6 項：
    中樞神經系統機能之病變引起截癱或偏癱至終身不能從事任
    何工作，日常生活需人扶助者。病患於96年至今神經功能已
    穩定無治癒可能』」，有國軍桃園總醫院附設民眾診療服務
    處診斷證明書（100年4月22日）在卷可按（見本院卷第182
    頁），顯見陳黃茶妹仍達強制汽車責任保險殘廢給付標準表
    第6項之第2等級殘廢，故上訴人抗辯陳黃茶妹與被上訴人間
    為向上訴人索取金錢而不擇手段，屬通謀虛偽意思表示云云
    ，自無足取。
  (三)依國軍桃園總醫院提供之陳黃茶妹病歷摘要，陳黃茶妹係因
    車禍導致頸部疼痛及四肢無力而於車禍當天就醫住院，又依
    其上病史欄記載看來，陳黃茶妹並無骨刺或其他舊疾，只有
    單純之頸椎外傷及右下肢擦傷，且經過電腦斷層(CT)及核磁
    共振 (MRI)放射線檢查結果，發現有脊柱骨折合併脊髓受損
    、頸椎閉鎖性骨折之現象，並無骨刺之舊疾；另陳黃茶妹之
    子陳金賢於警局詢問時固陳述：「陳黃茶妹以前擔任桿弟時
    因幫客人背球具傷到腰椎，其他身體狀況很好」等語（見原
    審卷第52頁），亦未能據以證明陳黃茶妹有骨刺之舊疾，故
    上訴人抗辯陳黃茶妹之傷係因骨刺之舊疾所引起（見本院卷
    第12頁），自無可取。又陳黃茶妹當時已穿越馬路而站立水
    溝邊，為上訴人陳述在卷，足見並無骨折等傷害，惟依病歷
    摘要，陳黃茶妹右下肢有擦傷、脊柱骨折、頸椎閉鎖性骨折
    （見本院卷第65-69頁）， 顯見陳黃茶妹之傷係上訴人撞及
    所致，上訴人抗辯車禍當時並無發現陳黃茶妹身上有外傷云
    云，同無足取。
  (四)被上訴人於陳黃茶妹申請理賠後，依強制汽車責任保險法第
    25條第1項及強制汽車責任保險給付標準第2條第2項、第3條
    第3項第2款之規定，給付被害人陳黃茶妹醫藥費用47,452元
    、看護費用30,000元、交通費用5,800元及殘廢損害1,250,0
    00元，共計1,333,252元之保險金(被上訴人給付陳黃茶妹強
    制險細目，見原審卷第195頁明細表、判決附表所示)，為上
    訴人所不爭執 (見原審卷第197頁)，此金額並未逾上開陳黃
    茶妹得請求上訴人損害賠償金額1,523,498元， 應予准許。
    故上訴人抗辯：本件車禍未經車輛事故鑑定委員會鑑定調查
    肇事責任前，被上訴人不得逕自給付保險金予陳黃茶妹云云
    ，自屬誤會。惟上訴人前已支付看護費62,000元，醫療費13
    4,287元，合計196,287元，有醫療費用收據及看護費用收據
    附卷可參（見原審卷第86、87頁），上訴人並請求扣除已給
    付之金額，被上訴人亦不爭執（見原審第205頁背面）， 經
    扣除後，被上訴人得向上訴人請求賠償1,136,965元(計算式
    1,333,252-196,287＝1,136,965元）。
  (五)按給付無確定期限者，債務人於債權人得請求給付時，經其
    催告而未為給付，自受催告時起，負遲延責任。其經債權人
    起訴而送達訴狀，或依督促程序送達支付命令，或為其他相
    類之行為者，與催告有同一之效力；遲延之債務，以支付金
    錢為標的者，債權人得請求依法定利率計算之遲延利息；應
    付利息之債務，其利率未經約定，亦無法律可據者，週年利
    率為5%，民法第229條第2項、第233條第1項前段、第203 條
    分別定有明文。本件被上訴人屬代位行使侵權行為損害賠償
    之債，自屬無確定期限者；又係以支付金錢為標的，其請求
    自起訴狀繕本送達之翌日即97年10月30日（見原審卷第19頁
    ）起至清償日止，按週年利率5%計算之遲延利息，應予准許
    。
八、上訴人主張陳黃茶妹就本件車禍之發生與有過失，為無理由
    ：
    按損害之發生或擴大，被害人與有過失者，法院得減輕賠償
    金額，或免除之（民法第217條第1項參照）。又，民法第21
    7條第1項所謂被害人與有過失，須被害人之行為助成損害之
    發生或擴大，就結果之發生為共同原因之一，行為與結果有
    相當因果關係，始足當之。倘被害人之行為與結果之發生並
    無相當因果關係，尚不能僅以其有過失，即認有過失相抵原
    則之適用（最高法院92年台上字第431號判決參照）。 本件
    車禍事故之發生，乃係因上訴人騎乘系爭機車超速，疏未注
    意車前狀況，煞車不及而撞及陳黃茶妹，業如前述，是陳黃
    茶妹無任何違反交通法規之情，況上訴人迄未舉證證明陳黃
    茶妹就本件車禍之發生究有何故意或過失行為存在；又依當
    時路面狀態無缺陷、無障物、視距良好，有道路交通事故調
    查報告表(一)在卷可據（見原審卷第44頁），且上訴人於警詢
    時陳述：我發現陳黃茶妹時與對方僅距離30至40公尺，已如
    前述，足見上訴人有相當之反應距離，事故之發生係因上訴
    人未注意車前狀況，及未遵守速限，超速行駛所致，與陳黃
    茶妹有無白內障、穿著深色衣物無因果關係，故上訴人抗辯
    陳黃茶妹世居上開肇事路段處，對附近地形、地貌及路況當
    知之甚詳，且陳黃茶妹如不恣意橫衝直撞，直衝馬路，而往
    前多走一點路，走過行人穿越道後再過馬路，即不會發生，
    陳黃茶妹年歲已高，恐有白內障之問題，其於傍晚穿著深色
    衣物，易使人不易查覺，顯係有應注意能注意卻不注意，違
    反客觀注意義務，製造法所不容許的風險；又陳黃茶妹係因
    不慎閃避而自行跌倒，陳黃茶妹就本件車禍之發生亦與有過
    失，應依過失相抵減輕賠償責任云云，自無可採。
九、上訴人主張依民法第218條減輕賠償金額，為無理由：
    按損害非因故意或重大過失所致者，如其賠償致賠償義務人
    之生計有重大影響時，法院得減輕其賠償金額，民法第218
    條定有明文；是法院得以此規定減輕賠償義務人賠償金額者
    ，以損害非因其故意或重大過失所致者為限甚明。上訴人雖
    辯稱其尚有祖母、母親、配偶及2 名稚子需扶養，全家開銷
    龐大，被上訴人請求之賠償金實非其所能負擔等語。惟上訴
    人就其賠償致生計有重大影響之情形，並未能舉證以實其說
    ，況陳黃茶妹所受前開頸椎外傷性受損併脊髓神經傷害及四
    肢癱瘓等傷害，係因上訴人無照、超速騎乘系爭機車且疏未
    注意車前狀況而煞車不及所致，就本件交通事故之發生顯然
    欠缺一般普通人之注意，亦即有重大過失，依前開法文規定
    及說明，仍不得求為減免賠償金額，故上訴人此部分之抗辯
    ，亦無可採。
十、綜上所述，被上訴人依強制汽車責任保險法第29條第1項第5
    款之規定，代位請求上訴人給付1,136,965元本息， 為有理
    由，應予准許。原審為上訴人敗訴之判決，並無不合，上訴
    人提起上訴，指摘原判決不當，求予廢棄改判，為無理由，
    應予駁回。
十一  本件事證已臻明確，兩造其餘攻擊、防禦方法及未經援用之
    證據，經本院審酌後認對判決結果不生影響，爰不一一論列
    ；又承辦員警於製作上訴人筆錄時並未錄音，有桃園縣政府
    警察局龍潭分局99年3月1日龍警分刑字第0999008214號函在
    卷可按（見本院卷第47頁），且上訴人於桃園縣警察局龍潭
    分局道路交通事故調查筆錄時陳述，警員係採一問一答方式
    為之，有該筆錄可稽（見原審卷第46-47頁）； 上訴人於原
    審亦自認筆錄為真正（見原審卷第63頁），故上訴人抗辯警
    員係引導式套問，誤解其意思，自無足取。故其請求傳訊警
    員林長青（見本院卷第9頁），自無必要，附此敘明。
十二  據上論結，本件上訴為無理由，依民事訴訟法第449條第1項
    、第78條，判決如主文。
中    華    民    國   100    年    8     月    2     日
                    民事第十五庭
                        審判長法  官  林恩山
                              法  官  陳雅玲
                              法  官  黃國忠
正本係照原本作成。
不得上訴。
中    華    民    國   100    年    8     月    3     日
                              書記官  陳明俐
附表：
┌────┬────┬─────┬──────┬──────┬─────────────────┐
│收據編號│日   期 │  醫  院  │  陳黃茶妹  │ 被上訴人   │  備   註                         │
│        │ (民國) │          │  損害金額  │  強制險    │                                  │
│        │        │          │  (新臺幣)  │ 給付金額   │                                  │
│        │        │          │            │ (新臺幣)   │                                  │
├────┼────┼─────┼──────┼──────┼─────────────────┤
│00000000│96.2.26 │ 國軍桃園 │     480元  │       400元│                                  │
│        │        │  總醫院  │            │            │                                  │
├────┼────┼─────┼──────┼──────┼─────────────────┤
│00000000│96.3.3  │   同上   │     500元  │       500元│                                  │
├────┼────┼─────┼──────┼──────┼─────────────────┤
│00000000│96.1.10 │          │            │            │依強制險給付標準規定，輔助器材費用│
│        │   ~    │   同上   │ 134,287元  │    38,621元│以1萬元為上限，原衛材費105,666元僅│
│        │96.2.16 │          │            │            │付1萬元，差額95,666元。           │
├────┼────┼─────┼──────┼──────┼─────────────────┤
│        │96.2.16 │          │            │            │96.2.16龍潭三和村至國軍桃園總醫院 │
│        │96.2.26 │          │            │            │計程車費250元、96.3.3龍潭三和村至 │
│        │96.3.3  │          │    2,800元 │     2,800元│國軍桃園總醫院計程車費250元、96.2.│
│        │96.3.31 │          │            │            │26龍潭三和村至國軍桃園總醫院來回計│
│交通費用│96.4.17.│          │            │            │程車費500元、96.4.17龍潭三和村至國│
│        │96.5.1  │          │            │            │軍桃園總醫院來回計程車費500元、96.│
│        │        │          │            │            │5.1龍潭三和村至國軍桃園總醫院來回 │
│        │        │          │            │            │計程車費500元、96.3.31華揚醫院至龍│
│        │        │          │            │            │潭三和村計程車費800元，合計2,800元│
│        │        │          │            │            │。                                │
├────┼────┼─────┼──────┼──────┼─────────────────┤
│00011   │96.3.31 │ 華揚醫院 │    6,941元 │     6,941元│                                  │
├────┼────┼─────┼──────┼──────┼─────────────────┤
│000764  │96.3.31 │   慈惠   │   62,000元 │    30,000元│依強制險給付標準規定，看護費用每日│
│        │        │ 照護中心 │            │            │1,000元給付上限，30日30,000元，差 │
│        │        │          │            │            │額32,000元。                      │
├────┼────┼─────┼──────┼──────┼─────────────────┤
│00000000│96.6.4  │ 國軍桃園 │      150元 │       150元│證明書費500元不給付。             │
│        │        │  總醫院  │            │            │                                  │
├────┼────┼─────┼──────┼──────┼─────────────────┤
│00000000│96.7.2  │   同上   │      380元 │       380元│證明書費100元不給付。             │
├────┼────┼─────┼──────┼──────┼─────────────────┤
│00000000│96.8.16 │   同上   │      110元 │       110元│證明書費500元及郵資100元不給付。  │
├────┼────┼─────┼──────┼──────┼─────────────────┤
│00000000│97.1.10 │   同上   │      100元 │       100元│證明書費1,000元不給付。           │
├────┼────┼─────┼──────┼──────┼─────────────────┤
│00000000│96.11.2 │   同上   │      150元 │       150元│證明書費100元不給付。             │
├────┼────┼─────┼──────┼──────┼─────────────────┤
│00000000│97.2.14 │   同上   │      100元 │       100元│行政作業費110元不給付。           │
├────┼────┼─────┼──────┼──────┼─────────────────┤
│        │        │          │            │            │96.6.4龍潭三和村至國軍桃園總醫院來│
│        │96.6.4  │          │            │            │回計程車費500元、96.6.15龍潭三和村│
│        │96.6.15 │          │            │            │至國軍桃園總醫院來回計程車費500元 │
│        │96.7.2  │          │            │            │、96.7.2龍潭三和村至國軍桃園總醫院│
│        │96.8.16 │          │    3,000元 │     3,000元│來回計程車費500元、96.8.16龍潭三和│
│交通費用│96.11.2 │          │            │            │村至國軍桃園總醫院來回計程車費500 │
│        │97.1.10 │          │            │            │元、96.11.2龍潭三和村至國軍桃園總 │
│        │        │          │            │            │醫院來回計程車費500元、97.1.10龍潭│
│        │        │          │            │            │三和村至國軍桃園總醫院來回計程車費│
│        │        │          │            │            │500元，合計3,000元。              │
├────┼────┴─────┼──────┼──────┼─────────────────┤
│        │    增加生活上需要  │            │            │                                  │
│殘廢損害│(15840×12×10.40940│            │            │                                  │
│        │667＝0000000)及非財 │3,978,620元 │ 1,250,000元│                                  │
│        │產上損害200萬元，合 │            │            │                                  │
│        │計3,978,620元。     │            │            │                                  │
│        │                    │            │            │                                  │
├────┴──────────┼──────┼──────┼─────────────────┤
│                       合計： │4,189,618元 │ 1,333,252元│                                  │
└───────────────┴──────┴──────┴─────────────────┘